【裁判字號】    98,重訴,9
【裁判日期】    981013
【裁判案由】    分割共有物
【裁判全文】
臺灣桃園地方法院民事判決               98年度重訴字第9號
原      告  丙○○
訴訟代理人  康英彬律師
複  代理人  范民珠律師
被      告  乙○○
            甲○○○
上列當事人間請求分割共有物事件，於民國98年9 月29日言詞辯
論終結，本院判決如下：
    主      文
兩造共有坐落桃園縣平鎮市○○○段七七之三地號、面積五三三
四平方公尺之土地准予分割，分割方法如附圖所示，編號Ａ部分
土地（面積一三八三點五平方公尺）歸被告甲○○○所有，編號
Ｂ部分土地（面積二零七五點二五平方公尺）歸原告丙○○所有
，編號Ｃ部分土地（面積二零七五點二五平方公尺）歸被告乙○
○所有。
訴訟費用由被告甲○○○負擔四分之一，被告乙○○負擔八分之
三，餘由原告負擔。
    事實及理由
壹、程序方面：
一、按訴狀送達後，原告不得將原訴變更或追加他訴。但請求之
    基礎事實同一者，不在此限。民事訴訟法第255 條第1 項但
    書第2 款定有明文。次按所謂請求之基礎事實同一，係指變
    更或追加之訴與原訴之主要爭點有其共同性，各請求利益之
    主張在社會生活上可認為同一或關連，而就原請求之訴訟及
    證據資料，於審理繼續進行在相當程度範圍內具有同一性或
    一體性，得期待於後請求之審理予以利用，俾先後兩請求在
    同一程序得加以解決，避免重複審理，進而為統一解決紛爭
    者，即屬之，此有最高法院95年度台上字第1573號判決可資
    參照。本件原告起訴聲明所列之分割方案原為：坐落桃園縣
    平鎮市○○○段77之3 地號、面積5,334 平方公尺之土地（
    下稱系爭土地）其中如起訴狀附件所示A 部分面積1,994.25
    平方公尺之土地分歸原告所有，B 部分面積1,994.25平方公
    尺之土地分歸被告乙○○所有，C 部分面積1,332.5 平方公
    尺之土地分歸被告甲○○○所有，D 部分面積216 平方公尺
    之土地則由原告、被告各依應有比例維持共有。嗣原告於本
    院審理中將分割方案變更為如本判決主文第一項所示之分割
    方案，經核原訴與變更之訴之間有相當關連性，且原訴之證
    據資料得於變更之訴審理時予以利用，揆諸前開規定，可認
    原訴與變更之訴之請求基礎事實係屬同一，原告所為訴之變
    更，於法有據，應予准許。
二、被告甲○○○經合法通知，無正當理由，未於言詞辯論期日
    到場，核無民事訴訟法第386 條所列各款情形，爰依原告之
    聲請，由其一造辯論而為判決。
貳、實體方面：
一、原告主張：系爭土地為兩造所共有，其中原告應有部分為8
    分之3 ，另被告乙○○應有部分為8 分之3 、被告甲○○○
    為4 分之1 ；然上開土地因屬共有，致使用及處分相當不便
    ，而原告前曾聲請調解分割，因被告未出席而無法達成調解
    。且兩造共有系爭土地並無不得分割之約定，依民法第823
    條第1 項、第824 條第1 、2 項之規定，請准以原物分割方
    法為裁判分割，並聲明如主文第1項所示。
二、被告乙○○聲明：同意原告之請求等語（見本院卷第82頁、
    第138 頁），被告甲○○○未到庭亦未提出書狀為何聲明及
    陳述。
三、按「耕地指依區域計畫法劃定為特定農業區、一般農業區、
    山坡地保育區及森林區之農牧用地。」、「每宗耕地分割後
    每人所有面積未達0.25公頃者，不得分割。但有下列情形之
    一者，不在此限：三、本條例中華民國八十九年一月四日修
    正施行後所繼承之耕地，得分割為單獨所有。四、本條例中
    華民國八十九年一月四日修正施行前之共有耕地，得分割為
    單獨所有。」、「前項第3 款及第4 款所定共有耕地，辦理
    分割為單獨所有者，應先取得共有人之協議或法院確定判決
    ，其分割後之宗數，不得超過共有人人數。」農業發展條例
    第3 條第11款、第16條第1 項第3 、4 款、第2 項分別定有
    明文。查，系爭土地之地目為「田」、土地使用編定類別為
    「特定農業區、農牧用地」，係屬農業發展條例第3 條第11
    款所稱之耕地一節，業據桃園縣平鎮地政事務所以98年2 月
    12 日 平地測字第0980005910號函覆明確，而系爭土地若採
    原物分割，則依各共有人之應有部分比例所換算分得之面積
    ，有分割後各宗數面積未達0.25公頃即2500平方公尺之情形
    。然查，由本件土地登記謄本可知：兩造於農業發展條例89
    年1 月4 日修正施行前，原告與被告乙○○即因分割繼承取
    得所有權，被告甲○○○則以自耕保留地持分交換方式取得
    所有權，而成為共有之狀態，依農業發展條例第16條第1 項
    第4 款之規定，依法得分割為單獨所有，且可分割為未達
    0.25公頃之土地，自無不合，而本件原告請求裁判分割之宗
    數為3 ，恰同於共有人人數，亦符於同條例第16條第2 項之
    規定。
四、次按「各共有人，除法令另有規定外，得隨時請求分割共有
    物。但因物之使用目的不能分割或契約訂有不分割之期限者
    ，不在此限。」，「共有物之分割，依共有人協議之方法行
    之。」，「分割之方法不能協議決定，或於協議決定後因消
    滅時效完成經共有人拒絕履行者，法院得因任何共有人之請
    求，命為下列之分配：一、以原物分配於各共有人。但各共
    有人均受原物之分配顯有困難者，得將原物分配於部分共有
    人。二、原物分配顯有困難時，得變賣共有物，以價金分配
    於各共有人；或以原物之一部分分配於各共有人，他部分變
    賣，以價金分配於各共有人。」，民法第823 條第1 項、第
    824 條第1 項、第2 項分別定有明文。查原告提起本件分割
    共有物訴訟，依民事訴訟法第403 條第1 項第3 款、第424
    條第1 項規定，原告之起訴視為調解之聲請，經本院簡易庭
    行調解程序，兩造未能達成協議因此調解不成立，且迄至本
    件言詞辯論終結，兩造不能達成分割共有物之協議，足見本
    件兩造就應否分割及如何分割系爭土地不能達成協議，原告
    請求裁判分割系爭土地，洵屬有據，應予准許。
五、按分割共有物應斟酌共有物之性質、經濟效益及全體共有人
    之利益，並應符合公平原則。查系爭土地及週遭均供農業使
    用，東側面臨4 至5 米之產業道路、西側則屬老街溪上游及
    排水溝，業經原告、被告乙○○陳明在卷，且有原告所提證
    物5 現場照片2 幀在卷可稽，並經本院至現場勘驗屬實，有
    勘驗筆錄可憑，顯見系爭土地四鄰及各部分經濟價值應均屬
    相差無幾。且查，被告甲○○○就系爭土地南北所各鄰之同
    段77之1 、77之4 地號土地各有4 分之1 之應有部分所有權
    ，本件依原告請求之分割方案，被告甲○○○分得A 部分範
    圍土地，即與其享有所有權之同段77之1 及77之4 地號土地
    相鄰，更足維持其分得土地之農業使用、交通進出之便利性
    ，並有助發揮其經濟價值。而本院經會同原告、被告乙○○
    及桃園縣平鎮地政事務所人員到場實施鑑測，依原告主張分
    割方案繪製土地複丈成果圖，有勘驗筆錄及桃園縣平鎮地政
    事務所函附土地複丈成果圖在卷可按。被告乙○○並陳明同
    意原告之請求等語，堪認原告主張之分割分案，兩造各自分
    得之土地其經濟價值差距幾希，得以兼顧兩造利益損害之衡
    平，且維護土地最大經濟效益，應可採行，爰判決如主文第
    1 項所示。
六、據上論結，本件原告之訴為有理由，依民事訴訟法第385 條
    第1 項前段、第80條之1 、第85條第1 項，判決如主文。
中    華    民    國    98    年    10    月    13    日
                    民事第二庭  法  官  楊晴翔
以上正本係按原本作成。
如對本判決上訴，須於判決送達後20日內向本院提出上訴狀。
中    華    民    國    98    年    10    月    13    日
                                書記官  黃盈菁

司法院資訊處製作；財團法人民間司法改革基金會備份。
